【裁判字號】    99,交聲,2574
【裁判日期】    991026
【裁判案由】    聲明異議
【裁判全文】
臺灣臺中地方法院交通事件裁定        99年度交聲字第2574號
原處分機關  交通部公路總局臺中區監理所臺中市監理站
異  議  人
即受處分人  甲○○
上列異議人即受處分人因違反道路交通管理處罰條例案件，對於
交通部公路總局臺中區監理所臺中市監理站中華民國99年6月9日
所為之裁決（裁監稽違字第裁61-HD0000000號），聲明異議，本
院裁定如下：
    主    文
原處分撤銷。
甲○○不罰。
    理    由
一、原處分機關略以：本件異議人即受處分人（下稱異議人）甲
    ○○所有車牌號碼070-DSE號重型機車（下稱系爭機車），
    於民國99年5月4日下午5時35分許，在臺中縣太平市○○路
    1463巷33弄18號處，因「不依規定位置懸掛號牌（裝置活動
    式後牌架）」之違規，經臺中縣警察局太平分局宏龍派出所
    員警當場舉發。異議人於同年月18日提出申訴，經原舉發機
    關函覆異議人違規屬實，遂依道路交通管理處罰條例第12條
    第1項第7款、第2項規定裁處罰鍰新臺幣（下同）5,400元，
    並牌照（行照）吊銷等語。
二、聲明異議意旨略以：伊於99年5月4日下午4時至6時許，僅坐
    在停靠於臺中縣太平市○○路1436巷33弄18號旁之系爭機車
    上，當時機車並未發動引擎行駛。本件系爭機車之車牌架並
    非活動式旋轉架，有用4顆螺絲固定，車牌不可上下移動，
    且該車牌角度與原廠角度一樣，車牌號碼清晰可見，並非無
    法辨識，爰依法聲明異議等語。
三、按認定犯罪事實所憑之證據，雖不以直接證據為限，間接證
    據亦包括在內。然而無論直接證據或間接證據，其得為訴訟
    上之證明者，須於通常一般之人均不致有所懷疑，而得確信
    其為真實之程度者，始得據為有罪之認定。倘其證明尚未達
    此一程度，而有合理之懷疑存在，而無從使事實審法院得有
    罪之確信時，即應由法院為諭知被告無罪之判決（最高法院
    76年度臺上字第4986號判例參照）。又法院受理交通事件，
    準用刑事訴訟法之規定，道路交通管理處罰條例第89條前段
    定有明文，是以法院審理行為人違反道路交通管理處罰條例
    案件時，當有其適用。從而法院於審理行為人違反道路交通
    管理處罰條例案件，如就原處分機關所認定之行為人違規事
    實仍有合理之懷疑，而無法確信行為人確有該當於道路交通
    管理處罰條例各該處罰條文之構成要件事實時，即應依罪疑
    唯輕之原則，為受處分人有利之認定。
四、次按汽車已領有號牌而未懸掛或不依指定位置懸掛之情形者
    ，處汽車所有人新臺幣3,600元以上10,800元以下罰鍰；前
    項之牌照吊銷之，道路交通管理處罰條例第12條第1項第7款
    、第2項定有明文。又汽車號牌懸掛位置，除原設有固定位
    置外，機器腳踏車每車1面，應正面懸掛於車輛後端之明顯
    適當位置懸掛固定；汽車號牌不得變造損毀、塗抹或粘貼其
    他材料、加裝邊框或霓虹燈、裝置旋轉架、顛倒懸掛或以安
    裝其他器具之方式使不能辨認其牌號，並不得以他物遮蔽，
    如有污穢，致不能辨認其牌號時，應洗刷清楚，道路交通安
    全規則第11條第1項第3款前段、第2項亦有明文規定。然該
    道路交通管理處罰條例第12條第1項第7款所謂「不依指定位
    置懸掛」，應係指未依道路交通安全規則第11條之規定懸掛
    者，即當以號牌是否正面懸掛於車輛後端之「明顯適當位置
    」為其處罰要件。惟該「明顯適當位置」之用語屬不確定法
    律概念，探求其意旨，自應以懸掛號牌之目的及其功能為基
    礎。依道路交通安全規則第8條之規定，號牌係屬行車之許
    可憑證，另號牌之建立，不僅可藉由外觀上區分車輛之不同
    ，且有利於課稅、異動等行政管理，於車禍案件或交通違規
    事件發生時，亦便於釐清責任，發覺肇事、違規者，故該「
    明顯適當位置」，應以號牌懸掛後是否易於辨識車號為判斷
    標準。
五、經查：
  (一)本件異議人於上開時間、地點，因系爭機車「不依規定位置
    懸掛車牌（裝置活動式後牌架）」之違規，經臺中縣警察局
    太平分局宏龍派出所員警以中縣警交字第HD0000000號舉發
    違反道路交通管理事件通知單當場予以舉發等情，固有前開
    舉發違反道路交通管理事件通知單及交通部公路總局臺中區
    監理所臺中市監理站99年6月9日裁監稽違字第裁61-HD00000
    00號裁決書影本各1紙及採證照片3張在卷可參，惟查本件原
    處分機關所為之前開處分，無非係以上揭舉發通知單及採證
    照片為其依據，而依前揭說明，法院就道路交通案件聲明異
    議之處理，認定受處分人道路交通違規之事實，準用刑事訴
    訟法規定之結果，仍應依積極證據認定之，不得僅憑警察機
    關員警開立之舉發違反道路交通管理事件通知單，即推定受
    處分人有違反道路交通管理處罰條例之事實。是本件異議人
    所有系爭機車有無已領有號牌而「號牌不依指定位置懸掛」
    之違規事實，應以該面車牌是否「正面懸掛於車輛後端之明
    顯適當位置固定」以易於辨識為基準，而非以車牌是否懸掛
    在機車原廠設計之位置為認定標準。查本件機車號牌確係正
    面裝設在系爭機車之正後方，且懸掛於後車輪與尾燈之間，
    與一般機車懸掛號牌之位置並無顯著不同，有前揭採證照片
    3張在卷可稽，再據證人即舉發本件違規事件之員警楊敏郎
    於本院調查程序中到庭具結證稱：當天伊跟同事在巡邏，見
    系爭機車號牌未依規定鎖在機車擋泥板上遂依法舉發。當時
    伊沒有實際測試該號牌可否上下移動，但異議人有扳給伊看
    ，車牌是不能移動的。本件異議人所裝設牌架上之車牌與原
    廠相較，是比擋泥板還要往前，比較突出，但角度沒有什麼
    不同，仍可清楚看見該車牌，並不影響取締等語（參見本院
    99年9月21日訊問筆錄第2至3頁），足證系爭機車號牌係固
    定於該機車後端，並非可上下移動，且該車號牌角度並未與
    原廠設計之號牌角度有顯著不同，仍可清楚辨識系爭機車號
    牌號碼。再細觀前揭採證照片所示系爭機車號牌之裝設情形
    ，係以螺絲及螺帽固定在支架上，並非可任意翻轉，且依其
    外在形式以正面觀之，仍可清晰辨別號牌，縱有增設加裝支
    架，於通常視距之範圍內，並未達不能清楚辨認號牌之程度
    ，且該號牌字跡亦清楚可識並無刻意遮掩情事，以一般人於
    正常角度觀之，仍可清楚辨識無礙。再異議人曾於同年月14
    日下午9時49分許，騎乘上開機車行經臺中市○○○路930號
    前，因超速行駛，為雷達測速照相機拍攝到違規超速的照片
    ，其號牌確實清晰可見，無不能清楚辨認之情狀，亦有該違
    規事件之舉發違反道路交通管理事件通知單暨採證照片1張
    附卷足參，益徵本件機車號牌確係正面裝設在系爭機車之正
    後方，並可清楚辨識號牌號碼之事實。
  (二)另原舉發機關雖同時並以異議人「裝置活動式後牌架」為由
    舉發之，惟依據道路交通管理處罰條例第11條第2項「汽車
    號牌不得變造損毀、塗抹或粘貼其他材料、加裝邊框或霓虹
    燈、裝置旋轉架、顛倒懸掛或以安裝其他器具之方式使不能
    辨認其牌號」之規定，明顯係以「以安裝其他器具之方式，
    使不能辨認其牌號」為要件，換言之，汽機車除有加裝其他
    器具之行為外，尚須因此達到致使不能辨認牌號之程度，始
    符合該項之構成要件，查本件系爭機車於原設有懸掛號牌之
    固定位置確實安裝支架以固定該車之號牌，然該支架所固定
    系爭機車號牌之位置、方向、角度，均仍可清晰辨識該車號
    牌號碼，俱如前述，尚難認有何致使不能辨認牌號之情形。
    再異議人堅詞否認該支架為活動式後牌架，而證人楊敏郎到
    庭亦結稱：伊未實際測試該牌架是否可以上下移動，異議人
    當時有扳給伊看，該牌架是不能移動的等語（參見本院99年
    9月21日訊問筆錄第2頁），是本件舉發員警楊敏郎既未當場
    採證系爭機車支架所固定之號牌移動或運作之情形，本件顯
    無證據證明異議人之號牌係裝置於活動式後牌架上甚明，則
    異議人所加裝之支架是否確實可以移動角度或上下移動而造
    成號牌號碼無法辨認，即非無疑。是依刑事訴訟法上「罪疑
    唯輕」之證據法則，自應作對異議人有利之認定，在無其他
    明確事證足供判定之前提下，自難認定異議人於系爭機車號
    牌所加裝之支架有使其牌號不能辦認之違規情形。
  (三)至原舉發機關臺中縣警察局太平分局雖於99年5月25日以中
    縣太警交字第0990009191號函覆原處分機關略以：「本分局
    執勤員警於99年5月4日執行16-18時巡邏勤務時，於17時35
    分在太平市○○路1436巷33弄18號前發現一部重機車070-DS
    E號牌有異，立即鳴笛示意停車，同時以手勢及指揮棒攔查
    ，詳細檢視該車號牌後發現自行設置活動式旋轉角架，車牌
    可上、下任意移動至無法辨識號牌情事（如附件現場照片3
    張），乃依道路交通管理處罰條例第12條第1項第7款規定舉
    發，申訴人違規事實明確，建請依法處罰」等語，惟本院已
    依職權傳喚舉發本件違規事件之員警楊敏郎到庭作證，而系
    爭機車號牌並未經員警楊敏郎實際測試可否上下移動，且該
    號牌號碼仍可清楚辨識等節，業據證人楊敏郎證述在卷，另
    本案並無積極證據可認系爭機車上之支架為活動式後牌架等
    節，亦經本院認定如前，是原舉發機關上開函覆內容顯有誤
    會，附此敘明。
  (四)綜上，本院審酌異議人所有之系爭機車號牌係確實正面懸掛
    於機車後方之尾燈下方，而異議人使用支架固定系爭號牌之
    位置、角度均未達影響辨識號牌號碼之程度，且該號牌字跡
    清楚並無刻意遮掩，尚無不能辨認號牌號碼之情形，以一般
    人正常角度觀之，仍可清楚辨識無礙，是以現存之積極證據
    均不足為不利於異議人之認定，亦無其他證據可證異議人確
    有上開「號牌不依指定位置懸掛」之違規行為，自難單憑原
    舉發機關上開所指情節，即遽認異議人確有前揭違規之事實
    。是異議人之辯解，尚非無據，原處分機關對異議人未予詳
    查，遽予裁罰，自有未洽，是原處分應予撤銷，並由本院另
    為不罰之諭知。
據上論斷，應依道路交通管理處罰條例第87條第2項，道路交通
案件處理辦法第20條前段，裁定如主文。
中    華    民    國    99    年    10    月    26    日
                  交通法庭  法  官  黃麗玲
上正本證明與原本無異。
如不服本裁定，應於送達後五日內，向本院提出抗告狀（須附繕
本）。
中    華    民    國    99    年    10    月    26    日
                            書記官  黃毅皓

司法院資訊處製作；財團法人民間司法改革基金會備份。
